【裁判字號】    94,交聲,239
【裁判日期】    950331
【裁判案由】    違反道路交通管理處罰條例聲明異議
【裁判全文】
臺灣雲林地方法院交通事件裁定         94年度交聲字第239號
移
異  議  人
即受處分人  甲○○
上列受處分人因違反道路交通管理處罰條例案件，對於交通部公
路總局嘉義區監理所雲林監理站民國94年9 月21日所為之裁決處
分（處分案號：雲監裁字第裁72-KAE053289號），聲明異議，本
院裁定如下：
    主  文
原處分撤銷。
甲○○不罰。
    理  由
一、原處分意旨略以：受處分人即異議人所有RY6-472 號輕型機
    車，於民國94年4 月30日經雲林縣警察局虎尾分局以雲警交
    字第KAE053289 號舉發通知單舉發「未領用牌照行駛」違規
    ，並指定到案日期為94年5 月15日。異議人未依限到案繳納
    罰鍰辦理結案，亦未向交通部公路總局嘉義區監理所雲林監
    理站（以下簡稱雲林監理站）提出不服舉發陳述，復經雲林
    監理站於94年9 月21日依道路交通管理處罰條例第9 條第1
    項、第12條第1 項第1 款暨違反道路交通管理事件統一裁罰
    基準規定，裁處異議人罰鍰新臺幣（下同）9,000 元等語。
二、聲明異議意旨略以：車主甲○○日前已將車號RY6-472 號輕
    型機車報廢，置於家中庭院，不料於94年4 月30日，遭患有
    「中度精神障礙」的哥哥林財德騎出，遭開立「未領牌照行
    駛」罰單。而林財德在精神上無法自主，也不聽家人勸導，
    已於8 月31日強制送醫，目前人在台大醫院雲林分院精神急
    症住院中，因林財德在精神行為無法自由的情況下，對其所
    為，是否可減免責任。車主甲○○也患有「中度精神障礙」
    ，失業在家，平時以打零工餬口度日，對此罰單金額感覺甚
    鉅，請法官酌量其刑等語。
三、按違反行政法上義務而受罰鍰、沒入或其他種類行政罰之處
    罰時，適用本法。行為時因精神障礙或其他心智缺陷，致不
    能辨識其行為違法或欠缺依其辨識而行為之能力者，不予處
    罰。本法自公布後一年施行。行政罰法第1 條前段、第9 條
    第3 項、第46條分別定有明文。行政罰法於94年1 月14日經
    立法院通過，並於94年2 月5 日，經總統以華總一義字第09
    400016841 號令公布全文，經1 年後已施行。而行為人依其
    年齡或精神狀態健全與否應負擔違法行為之責任，不僅為刑
    事法上犯罪成立之前提，在行政罰上亦均係同等重要之項目
    ，各國有關行政罰之立法業已詳加規範，我國現行之社會秩
    序維護法及於95年2 月5 日施行之行政罰法亦有相關之規定
    ，如上所述，故在行政罰法尚未施行前，社會秩序維護法關
    於責任能力之上開規定應得類推適用於其他行政罰領域（參
    吳庚著行政法之理論與實用增訂八版第471 頁）。道路交通
    管理處罰條例對人民所課與之罰緩處分，屬違反行政法上義
    務之行政罰，雖行為人違法行政法上義務之行為及裁處，均
    在行政罰法施行前，本於同一法理，仍得類推適用，因而有
    上揭規定之適用。經查：
  (一)異議人即受處分人甲○○所有車號RY6-472 號輕型機車，於
    93年12月5 日經雲林監理站逕行註銷，並於94年4 月8 日繳
    回號牌1 面。而受處分人甲○○之胞兄林財德，於94年4 月
    30日8 時30分許，騎乘上開未懸掛牌照之輕型機車，行經雲
    林縣虎尾鎮○○段，遭雲林縣警察局虎尾分局埒內派出所員
    警林信利攔檢，並以違反道路交通管理處罰條例第12條第1
    項第1 款「未領用牌照行駛者」為由，開立雲林縣警察局雲
    警交字第KAE053289 號舉發違反道路交通管理事件通知單等
    情，有該通知單影本、機車車籍資料查詢各1 紙在卷可稽，
    堪認屬實。
  (二)異議人固不爭執上開違規事實，惟以：其兄林財德患有精神
    疾病，屬「中度精神障礙」，請求減輕或免其處罰為由，聲
    明異議。查行為人林財德領有中華民國身心障礙手冊，鑑定
    日期為93年5 月26日，重新鑑定日期為94年6 月；又其於94
    年8 月31日因「拒服藥及吃東西，有破壞東西、脾氣暴躁等
    ，家屬要求送醫」等事由，經雲林縣西螺鎮衛生所配合雲林
    縣消防局第二大隊西螺分隊，護送至台大醫院雲林分院治療
    之事實，有林財德身心障礙手冊影本、雲林縣衛生局護送疑
    似精神病患鑑定及就醫通報單各1 紙在卷可參。是行為人林
    財德於93年5 月26日經核發身心障礙手冊，於94年6 月間重
    新鑑定，仍為「中度精神障礙」，並於同年94年8 月31日遭
    強制送醫。可見，行為人林財德從93年5 月26日起，至94年
    8 月31日止，均患有「中度精神障礙」疾病，且狀態仍然持
    續中。本件違規事實發生在94年4 月30日，當時行為人林財
    德應處於「精神障礙」狀態，其駕駛行為顯屬欠缺依辨識其
    行為之能力，揆諸上揭說明，行為人林財德違反行政法上義
    務之行為應屬不罰，亦難據此歸責於汽車所有人即本案異議
    人甲○○，至為明確。
四、綜上所述，行為人林財德固前述時、地，騎乘未領用牌照機
    車之違規行為，然行為人林財德當時處於無責任能力之狀態
    ，應屬不罰，亦無法將此責任轉嫁由汽車所有人即異議人甲
    ○○承擔。原處分機關即雲林監理站遽予裁罰，於法尚有未
    洽。從而本件異議人之異議，經核為有理由，自應由本院裁
    定將原處分撤銷，另為異議人不罰之諭知，以資適法。
據上論斷，應依道路交通案件處理辦法第20條前段，裁定如主文
。
中    華    民    國    95    年    3     月    31    日
                  交通法庭      法  官  柯志民
以上正本證明與原本無異
如不服本裁定應於送達後5 日內向本院提出抗告狀
                                書記官  魏輝碩
中    華    民    國    95    年    3     月    31    日


司法院資訊處製作；財團法人民間司法改革基金會備份。
